【裁判字號】    97,上更(一),289
【裁判日期】    980219
【裁判案由】    毒品危害防制條例
【裁判全文】
臺灣高等法院臺中分院刑事判決     97年度上更(一)字第289號
上  訴  人
即  被  告  乙○○
                    （現另案在臺灣臺中監獄執行中）
選任辯護人  楊雯齡律師
上列上訴人即被告因毒品危害防制條例案件，不服臺灣臺中地方
法院96年度訴字第2153號，中華民國97年1月9日第一審判決（起
訴案號：臺灣臺中地方法院檢察署94年度偵字第9967號），提起
上訴，經本院判決後，由最高法院一部發回更審，本院判決如下
：
    主  文
原判決關於販賣第一級毒品部分撤銷。
乙○○無罪。
    理  由
一、本件公訴意旨略以：被告乙○○明知第一級毒品海洛因具有
    成癮性、濫用性，對社會深具危害，竟與丁○○（其涉犯販
    賣第一級毒品部分，另經本院97年度上更(一)字第292號判處
    有期徒刑10年在案）基於意圖營利販賣第一級之概括犯意聯
    絡，自91年10月間起至92年2、3月間止，以由乙○○負責與
    買主接洽購買毒品海洛因數量、價錢及交易地點後，再由丁○○依照乙○○之指示至前開約定交易地點，將第一級毒品
    海洛因交付予戊○○（綽號「大象」）、丙○○及真實姓名
    年籍不詳綽號「阿娟」、「顏董」、「嘉興」、「春風」等
    買主之方式，以每次新臺幣（下同）500元之價格，連續販
    賣第一級毒品海洛因予上開買主各1次，因認被告涉犯毒品
    危害防制條例第4條第1項之販賣第一級毒品罪嫌。
二、訊據上訴人即被告乙○○堅決否認有何上揭販賣第一級毒品
    之犯行，辯稱：其因與丁○○有財務上之糾紛，丁○○隨意
    誣指其共同販毒，並不實在等語。經查本件公訴意旨認被告
    涉有上開販賣第一級毒品犯嫌，無非以共同被告丁○○之供
    述，及證人戊○○、丙○○之證述，並丁○○、丙○○所涉
    販賣第一級毒品海洛因罪，均經起訴判處罪刑在案，而該等
    案件判決，並認定被告係與丁○○共同販賣，丙○○販賣之
    毒品海洛因來源，為購自被告等為論據。
三、惟按犯罪事實應依證據認定之，無證據不得認定犯罪事實；
    不能證明被告犯罪者，應諭知無罪之判決，刑事訴訟法第15
    4條第2項、第301條第1項分別定有明文。又認定不利於被告
    之事實，須依積極證據，苟積極證據不足為不利於被告事實
    之認定時，即應為有利於被告事實之認定，更不必有何有利
    之證據；另認定犯罪事實所憑之證據，雖不以直接證據為限
    ，間接證據亦包括在內，然而無論直接或間接證據，其為訴
    訟上之證明，須於通常一般之人均不致有所懷疑，而得確信
    其為真實之程度者，始得據為有罪之認定，倘其證明尚未達
    到此一程度，而有合理性之懷疑存在時，即無從遽為有罪之
    確信（最高法院30年上字第816號及76年臺上字第4986號判
    例參照）。次按刑事訴訟法第161條已於91年2月8日修正公
    布，其第1項規定：檢察官就被告犯罪事實，應負舉證責任
    ，並指出證明之方法。因此檢察官對於起訴之犯罪事實，應
    負提出證據及說服之實質舉證責任。倘其所提出之證據，不
    足為被告有罪之積極證明，或其指出證明之方法，無從說服
    法院以形成被告有罪之心證，基於無罪推定之原則，自應為
    被告無罪判決之諭知（最高法院92年臺上字第128號判例參
    照）。
四、經查：
  (一)、證人戊○○於92年1月2日為警查獲時，固先後供稱：其於
      查獲當天所持有之大量海洛因（毛重719.08公克）及安非
      他命（毛重13.86公克），係以新臺幣18萬元向一名綽號
      「阿倫」或「汽水」之男子購得，是於91年12月30日凌晨
      4、5時許，在臺中市○○路上約定交易毒品，「汽水」叫
      一名手下綽號「粉鳥」拿毒品來賣。其於91年11月中旬開
      始，向汽水買海洛因毒品，迄今次數已太多，大約20多次
      ，警方所提示綽號「汽水」乙○○之相片，即販賣其海洛
      因毒品之人。其所施用之毒品係平均每天以五千元之代價
      ，向一名綽號「阿倫」或「汽水」之男子購買，都是「阿
      倫」主動打電話與其聯絡賣毒云云。然於94年10月28日檢
      察官偵訊時則具結證稱: 「（問：是否認識乙○○〈提示
      乙○○照片〉他就是我稱呼綽號『阿倫』男子，但是我不
      知道他真實姓名。我昨天到臺中高分院出庭作證時後看見
      的乙○○不是照片這個人」、「（問：是否向乙○○買過
      海洛因或安非他命?）沒有。我是透過別人介紹向綽號『
      阿倫』男子買的，拿毒品給我的不是照片這個人，我均與
      『阿倫』聯絡，我們均約在臺中市○○路與四川路口大樓
      樓下碰面，均是那位叫『阿倫』男子拿毒品給我，我買過
      1、2次，詳細時間太久已經不記得」、「（問: 南投地檢
      署檢察官在92年1月2日曾經對你製作過筆錄，你在筆錄內
      陳述你曾向綽號『汽水』的乙○○買過毒品很多次，地點
      在臺中市○○路大樓下，〈提示偵訊筆錄〉有何意見？）
      我對筆錄沒有意見，但是賣我毒品的不是今天看照片的這
      個人」等語。復於原審到庭具結證稱：伊不認識被告，伊
      有於91年10月間跟汽水傑拿過一次海洛因，在文心路的某
      一路口，約4、5千元，是由「阿倫」拿給伊，但非被告及
      丁○○等語。至證人丁○○於偵查中雖供稱：「我從91年
      10月起到92年2、3月左右幫乙○○送毒品給向他買的人；
      剛開始乙○○是叫我幫他拿東西給別人，我不知道是何物
      ，後來到了四川路租房子，他就叫我幫他送毒品，提供零
      用錢並免費讓我施用，……我送出的地點是在四川路，後
      來在大墩十街；我送了約有20幾次，送給阿娟等人」云云
      。另於其被訴販賣毒品案件審理時，供稱：「扣案之海洛
      因、分裝袋……等這些東西都是乙○○的；……我有看到
      乙○○分裝毒品，分裝完之後他會藏起來，他怕我動他的
      東西，他聯絡好買主之後，就會叫我送過去。……送的數
      量我確定多少，因為他有用信封封起來，不讓我拆封，送
      的對象有『大象』本名戊○○、『顏董』、『嘉興』、『
      春風』、『阿娟』等人。乙○○會叫去什麼地方等，然後
      聯絡對方，讓對方主動到特定地點跟我聯絡，我沒有幫忙
      收錢，錢及聯絡都是乙○○接洽的，我只是單純交易毒品
      」云云。然於本件原審以證人身分具結後卻證稱：伊不認
      識戊○○，前揭四川路址為警查獲之物不知係何人所有，
      伊未曾幫被告交付海洛因予他人，前揭四川路與大墩十街
      址係伊自己要去租的等語。於本院前審審理中亦具結證稱
      ：其未與被告共同販賣毒品，其與被告間有金錢糾紛，扣
      案海洛因、安非他命是其所有供吸食用的等語。細繹證人
      戊○○、丁○○各自前後供證販賣毒品情節不一，甚且有
      南轅北轍之情形（聯絡方式、購買次數、地點、數量等均
      有不一）；即丁○○於偵查中及其被訴販賣毒品案件審理
      中，就所指本件被告販賣毒品予戊○○之時間、地點、數
      量、金額等具體情節，亦屬語焉不詳。參之本件在以丁○○名義承租處查獲之毒品海洛因8包（淨重100.12公克）
      ，丁○○於原審及本院前審均證稱其供其自己施用；而該
      扣案大包裝（夾鏈）袋外，確亦經採得丁○○指紋，益證
      丁○○上開指證被告均將毒品分裝好，再交其轉交購毒品
      ，而不讓其任意亂動被告之毒品云云，與事實不符。另觀
      之證人戊○○曾於90年10月23日因持有海洛因7包（淨重3
      07.72公克）為警查獲，嗣經本院以犯意圖販賣而持有第
      一級毒品罪，判處罪刑確定，有本院93年度上訴字第1006
      號判決及臺灣高等法院被告前案紀錄表在卷可按，則其原
      已有意圖販售毒品之嫌疑，其所證向本案被告購買毒品以
      供施用，是否堪採，亦甚可疑。況丁○○、戊○○就公訴
      意旨所指被告販賣第一級毒品犯嫌，分別居於共同正犯及
      對向共犯之地位，彼等於警訊之自白證言，並無以互相作
      為刑事訴訟法第156條第2項所指之補強證據。此外，又查
      無其他補強證據，足證被告確有販賣第一級毒品予戊○○
      ，則被告被訴販賣第一級毒品予戊○○部分，要屬不能證
      明。
  (二)、至被告被訴其餘販賣第一級毒品部分，訊據被告堅決否認
      有此部分犯行，辯稱：伊未販賣海洛因予丙○○及真實姓
      名年籍不詳綽號「阿娟」、「顏董」、「嘉興」、「春風
      」等人等。審之：
    1.證人丁○○於其刑事案件中固坦承前揭與被告共同販賣海
      洛因予戊○○之犯行，惟並未陳稱有與被告共同販賣海洛
      因予丙○○之事，此有丁○○前揭刑事案件筆錄及丁○○
      刑事案件判決書在卷可稽（見臺灣南投地方法院檢察署93
      年偵字第17709號影卷及原審93年訴字第2842號判決、本
      院94年度上訴字第1604號判決犯罪事實部分參照）。
    2.而證人丙○○曾為如下之供述：
    91年12月6日臺中市調查站詢問時供稱：「（提示乙○○
      相片）我認識該相片之男子……我僅知道他的綽號叫『
      汽水』……我係於90年7月間與他認識，之後曾多次向他
      購買安非他命吸食，乙○○於今年9月出獄後，他即透過
      朋友與我聯繫……」、「今年10月10日左右（詳細日期已
      記不清楚），我綽號『阿仁』的朋友（真實姓名不清楚）
      ，向我表示渠有南部的朋友集資近千萬要購買10塊，問我
      是否有門路，我即向乙○○詢問是否有10塊海洛因可賣，
      乙○○表示渠有朋友可以調到，我即與『阿仁』聯絡，表
      示我有朋友可以調到，而樣版則先由『阿仁』提供給南部
      買家試，雙方決定以每塊新臺幣90萬元交易後，翌日因『
      阿仁』一出門曾遭攔查影響，汽水杰一度要取消交易，惟
      買家因急著要，要『阿仁』催我們交易，而決定第三天中
      午交易，交易當日原本要交易10塊，但買家因懼怕貨品有
      詐，且雙方因交錢及交貨方式談不攏，而決定先行交易一
      塊，俟買家認為品質不錯，再擇日另行交易，而於當日由
      我載買家到崇德路近環中路處交易，由乙○○交付一塊海
      洛因而已……」、「除前述該10月10日左右之交易外，我
      並未再與乙○○有其他任何交易」（見91年偵緝字第198
      號影印卷第86、87頁）。
    91年12月23日臺中市調查站詢問時供稱：伊自90年10月間
      起至91年1月底止以每兩6萬5千至7萬元之行情向乙○○購
      買海洛因，每次購買1兩，偶爾拿2兩，大部分係於彰化市
      ○○路乙○○住處取得海洛因，另於臺中市○○路乙○○
      租屋處，亦曾向乙○○取得3次海洛因，前後購買約20餘
      次，乙○○彰化市之住處係供其休息，乙○○另配一把鑰
      匙給伊，有時伊急著要海洛因，而直接到該處拿取，事後
      再與乙○○對帳付錢，伊男友張貴清曾多次載伊至乙○○
      彰化市住處，及臺中市○○路租屋處，由伊上樓向乙○○
      購買海洛因（見93年偵字第544號影印卷第18、19頁）。
    91年12月23日偵訊時供稱：「（問：確實有多次到彰化乙○○住處及臺中北平路租屋處向他買毒品?）是的。以000
      0000000號與他的0000000000、0000000000號電話聯絡」
      等語（見91年偵緝字第198號影印卷第21頁）。
    93年10月20日偵訊中證稱：「（問：你所施用的毒品海洛
      因是否向乙○○購買？）89年時是向他買的，以後就沒有
      了。丁○○沒有送毒品給我過」（見93年偵字第17709號
      影印卷第2頁）。
    94年10月28日偵訊時證稱：伊沒向乙○○買過海洛因毒品
      ，僅有一起吸食安非他命，當時會說是乙○○，是因為調
      查員說指認乙○○罪會比較輕等語（見94年偵字第9967號
      卷第40、41頁）。
    96年9月5日於原審審理時證稱：伊曾經拜託被告幫伊買毒
      品，至於有無購買，因時間久遠忘記了；伊曾去過被告處
      ，有人拿海洛因給伊，伊不知道是誰，約二次，但不是被
      告，伊不認識丁○○等語（見原審卷第116至120頁）。
    經核證人丙○○於前揭稱與被告僅於91年10月10日有一
      塊海洛因之交易買賣，其後未再有接觸；次於稱自90年
      10月至91年1月底，向被告購入海洛因20餘次；又於稱
      僅於89年間向被告買過海洛因；再於稱未曾向被告購買
      海洛因，復於原審未有何不利被告之證詞，核其所陳向
      被告購買海洛因之時間、數量、次數等情迭有不同，且差
      異甚大，復無一與檢察官前揭起訴之被告犯罪事實相吻合
      ，是其所陳非無瑕疵可指，自難資為不利於被告之認定。
    3.至就被告與丁○○有無販賣海洛因與「阿娟」、「顏董」
      、「嘉興」、「春風」部分，除證人丁○○上開空口之指
      述外，該等不詳年籍者究否存在？及被告究係於何時？在
      何處販賣？每次販賣多少海洛因？價格又係如何？均付之
      闕如，是公訴人此部分所提出之證據，並不足為被告有罪
      之積極證明。換言之，公訴人指出證明之方法，無從說服
      本院以形成被告有罪之心證，基於無罪推定之原則，自應
      為被告有利之認定。
五、此外，更查無其他確切證據足以證明被告確有公訴意旨所販
    賣第一級毒品之犯行，被告被訴販賣第一級毒品罪部分自屬
    不能證明。原審法院未詳予勾稽上開事證，遽認被告涉犯販
    賣第一級毒品罪，自有違誤，被告上訴意旨否認此部分犯行
    ，並執以指摘原判決不當，即有理由，應由本院將原決關於
    販賣第第一級毒品部分撤銷，並改為被告無罪之判決。
據上論斷，應依刑事訴訟法第369條第1項前段、第364條、第301
條第1項前段，判決如主文。
本案經檢察官甲○○到庭執行職務。
中    華    民    國    98    年    2     月    19    日
            刑事第六庭  審判長法  官  李  文  雄
                              法  官  張  恩  賜
                              法  官  邱  顯  祥
上列正本證明與原本無異。
如不服本判決應於收受送達後十日內向本院提出上訴書狀，其未
敘述上訴之理由者並得於提起上訴後十日內向本院補提理由書（
均須按他造當事人之人數附繕本）「切勿逕送上級法院」。
                              書記官  許  美  惠
中    華    民    國    98    年    2   月     19    日


司法院資訊處製作；財團法人民間司法改革基金會備份。
